臺灣彰化地方法院刑事裁定　　　　　　　95年度聲判字第32號
聲 請 人
即告訴人　乙○○
代 理 人　林世祿律師
被　　告　甲○○
　　　　　丙○○
上列聲請人即告訴人因被告偽造文書案件，不服臺灣高等法院臺
中分院檢察署檢察長於中華民國95年10月20日所為95年度上聲議
字第1312號駁回再議之處分（原不起訴處分案號：臺灣彰化地方
法院檢察署95年度偵續字第13號），聲請交付審判，本院裁定如
下：
    主  文
聲請駁回。
    理  由
一、按告訴人不服上級法院檢察署檢察長或檢察總長認為再議無
    理由而駁回之處分者，得於接受處分書後10日內委任律師提
    出理由狀，向該管第一審法院聲請交付審判；法院認為交付
    審判之聲請不合法或無理由者，應駁回之；刑事訴訟法第25
    8條之1第1項、第258條之3第2項前段分別定有明文。查本件
    聲請人即告訴人乙○○以被告甲○○、丙○○2 人涉嫌偽造
    文書案件，向臺灣彰化地方法院檢察署提出告訴，該署檢察
    官經偵查後，於民國94年12月27日以95年度偵字第8742號為
    不起訴處分，聲請人不服聲請再議，嗣經臺灣高等法院臺中
    分院檢察署檢察長於95年2 月10日，以95年度上聲議字第14
    7 號發回續行偵查，又經該署檢察官於95年9 月4 日以95年
    度續偵字第13號為不起訴處分，聲請人不服再度聲請再議，
    嗣經臺灣高等法院臺中分院檢察署檢察長於95年10月20日，
    以95年度上聲議字第1312號駁回再議，該處分書於95年10月
    26日送達予聲請人，而聲請人之住所在彰化市，應有2 日之
    在途期間，其係於同年11月2 日委任律師向本院提出本件聲
    請等情，業經本院調閱上開案件卷宗核閱無訛，並有上開不
    起訴處分書2 份、發回續行偵查處分書、駁回再議處分書、
    送達證書各1 份、委任狀及聲請狀上之收文章戳附卷可查，
    是本件聲請交付審判程式合於首揭法條規定，合先敘明。
二、次按刑事訴訟法第258條之1規定告訴人得向法院聲請交付審
    判，揆其立法意旨，係對於「檢察官不起訴裁量權」制衡之
    一種外部監督機制，法院之職責僅在就檢察官所為不起訴之
    處分是否正確加以審查，藉以防止檢察機關濫權，依此立法
    精神，同法第 258條之3第3項規定「法院就交付審判之聲請
    為裁定前，得為必要之調查」，所謂「得為必要之調查」，
    係指調查證據之範圍應以偵查中曾顯現者為限，不可就新提
    出之證據再為調查，亦不可蒐集偵查卷宗以外之證據，否則
    將與刑事訴訟法第 260條之再行起訴規定混淆不清。法院於
    審查交付審判之聲請有無理由時，除認為告訴人所指摘不利
    被告之事證，未經檢察機關詳為調查或斟酌，或不起訴處分
    書所載理由違背經驗法則、論理法則或其他證據法則者外，
    不宜率予交付審判。所謂告訴人所指摘不利被告之事證，未
    經檢察機關詳為調查，係指告訴人所提出請求調查之證據，
    檢察官未予調查，且若經調查，即足以動搖原偵查檢察官事
    實之認定及處分之決定，倘調查結果，尚不足以動搖原事實
    之認定及處分之決定者，仍不能率予交付審判。再按，犯罪
    事實應依證據認定之，無證據不得認定犯罪事實，同法第15
    4條第2項亦規定甚明。認定不利於被告之事實，需依積極證
    據，茍積極證據不足為不利於被告事實之認定時，即應為有
    利於被告之認定。告訴人之告訴，係以使被告受刑事訴追為
    目的，是其陳述是否與事實相符，仍應調查其他證據以資審
    認。最高法院 30年上字第816號、52年台上字第1300號判例
    可資參照。
三、聲請交付審判意旨詳如附件1 之「刑事交付審判聲請狀」及
    附件2之「刑事交付審判補充理由狀」所載。
四、經查：
（一）本件聲請人乙○○原告訴意旨略以：被告丙○○、甲○○
      分別係彰化縣員林汽車客運股份有限公司（下稱員林客運
      公司）之副董事長、總經理。聲請人乙○○係員林客運公
      司董事長。被告2 人明知員林客運公司於93 年5 月18 日
      召開之第81期股東常會，並未有投票選舉董、監事行為，
      詎竟共同基於偽造文書及使公務員登載不實事項之犯意聯
      絡，先由被告甲○○於93年5 月間某日，親筆書寫有董、
      監事得票數之股東常會會議紀錄，並印發該議事錄予各股
      東。嗣於94年7 月22日，被告丙○○、甲○○再持上開議
      事錄向經濟部為變更董、監事之申請，後經經濟部依該議
      事錄准予登記，足生損害於聲請人。因認被告丙○○、甲○○涉有刑法第216 條之行使第215 條業務上登載不實、
      第214 條使公務員登載不實之文書等罪嫌。
（二）又臺灣彰化地方法院檢察署95年度偵續字第13號案件係以
      ：
    1.按犯罪事實應依證據認定之，無證據不得認定犯罪事實，
      刑事訴訟法第154 條第2 項定有明文。又認定不利於被告
      之事實，須依積極證據，苟積極證據不足為不利於被告事
      實之認定時，即應為有利於被告之認定，更不必有何有利
      之證據，復告訴人之告訴，是以使被告受刑事訴追為目的
      ，是其陳述是否與事實相符，仍應調查其他事實以資審認
      ，始得為不利被告之認定，最高法院30年上字第816 號及
      52年台上字第1300號分別著有判例可資參照。查刑法第21
      5 條之業務上登載不實罪，係以從事業務之人，明知為不
      實之事項而登載於其業務上作成之文書，足以生損害於公
      眾或他人為構成要件，而所謂「業務上作成之文書」，係
      指文書之作成與其業務有密切關係，非執行業務即不能作
      成該文書者，始屬之 (最高法院64年度第3 次刑庭庭推總
      會議決議參照)， 且需為持續從事之特定業務。又刑法第
      214 條之使公務員登載不實罪及第215 條之業務上登載不
      實罪中所謂之「明知為不實之事項」，均係指行為人係基
      於直接故意，且該事項確與事實不符而言，若為間接故意
      或過失則不與焉。
    2.訊據被告丙○○、甲○○對於上揭書寫股東常書會議紀錄
      ，並印發該議事錄予各股東，且向經濟部申請變更等情固
      坦承不諱，惟均堅決否認有何偽造文書之犯行，辯稱：93
      年5 月18日員林客運公司第81期股東常會是由前董事長即
      聲請人乙○○主持。當股東會會議進行至改選公司董監事
      之程序時，因員林客運公司是家族企業，當日董監事選舉
      又是同額競選，故有股東卓達郎提議由原來的董監事續任
      ，當時會議主席即聲請人遂將續任的董事逐一唱名後，股
      東均拍手鼓掌通過，所以決議由原來的董監事續任。當日
      並無實際投票，又因提名董監事人數與應選舉人數相同，
      故提名人所持有股份及受託代表股份之選舉權集中在被選
      舉人自己，亦即議事錄所載之當選權數，係以被選舉人之
      持有股數及所受託代表股數之合計數再乘以應選出董監事
      人數計算而得，員林客運公司股東會以往也曾以此方式決
      議或選舉及計算得票數等語。核與聲請人陳稱：在員林客
      運公司第81期股東常會開會前1 個月，被告丙○○向渠提
      出為避免董監事全面競選的辛苦及代價，應由當時第21屆
      董監事照舊續任之建議，於獲得渠同意後即在上開股東常
      會開會前已普遍散佈予多數股東知悉並獲支持，渠乃於上
      開股東常會開會時，在未有進行實際投票程序之下，依被
      告丙○○於股東常會前之提議，逐一介紹當時亦在會場之
      第21屆董事會及監察人團隊成員，希望股東支持第22屆董
      監事照舊之提議，後來獲得多數股東支持而拍手鼓掌通過
      等情相符，是本件員林客運公司上開股東常會會議中，就
      選舉董監事程序中股東未實際投票，而係以股東拍手鼓掌
      通過一情，為被告2 人所是認，復有聲請人及被告2 人所
      庭呈之上開股東常會錄音譯文在卷可按，應堪置信。
    3.而依告訴意旨所指該股東常會並未有投票選舉董監事之行
      為，被告2 人竟書寫有董、監得票數之股東常會會議紀錄
      一節，因會議之表決是對議案的最後處理方式，而董監事
      選舉之表決即為對於是否同意被選舉人擔任公司董事或監
      察人予以表決；又表決並不以投票方式為限，表決方式尚
      有舉手表決、起立表決、正反兩方分立表決、唱名表決、
      鼓掌表決等等；再者，表決方式與得票數之計算係屬二事
      ，非謂僅有採投票方式表決，始得計算得票數；且查股份
      有限公司選任董事是否應使用選票，前經法務部76年6 月
      8 日法令76參6585號函略以：「查股份有限公司股東會選
      任董事應以何種方式選舉，公司法並無特別之限制，故其
      選舉似亦不以使用印發選票為必要。」是以，公司若未印
      發選票，而以全體無異議通過方式選舉董事之效力如何，
      端視公司於選舉時有無依照公司法第198 條第1 項所規定
      之累積投票制辦理且足可辨明而定，有經濟部95年5 月4
      日經商字第09502062990 號函1 份在卷可參；酌以本件系
　　　爭股東常會會議紀錄，其中有關選舉董監事部分，記載為
　　　「五、選舉事項：主席宣佈董事及監察人任期屆滿依法提
  　　請改選，並徵大會同意，依規進行選舉事項。當選人名單
    　及當選權數如左... 」等字句，即雖有記載各當選人名單
      及其當選權數，然而並未記載本次選舉董監事係經股東投
      票表決等字句，有員林汽車客運股份有限公司第81期股東
      常會紀錄影本1 份在卷足憑；另證人即員林客運公司股東
      兼第22屆董監事卓越郎、蔡昌治及梁文雄亦均到庭證稱：
      渠等於員林客運公司擔任董監事均已4 至5 屆，當日前往
      股東常會報到時有換領選票，但在選舉董監事時，因有股
      東卓達郎提議係同額競選，故由原來董監事續任，所以股
      東常會主席即聲請人就向大家宣佈此提議，後來大家都拍
      手鼓掌通過由原來的7 位董事及3 位監察人續任，主席當
      時對得票計算方式並無異議且即宣佈同額當選，是以當天
      並未投票，所領取之選票單亦未使用，至於得票數則係以
      續任之董監事個人持有股數再加上委託書股數予以計算，
      以往公司舉行股東會也常以此種拍手鼓掌方式選舉董監事
      及計算得票數等語。均足證員林客運公司確有以此拍手鼓
      掌表決之方式通過由原來之董監事續任及以被選舉人之持
      有股數及所受託代表股數之合計數再乘以應選出董監事人
      數計算得票數之慣例。
    4.本件被告甲○○為員林客運公司之總經理，其職責及業務
      應係依董事會之決議及決策來執行員林客運公司之經營與
      管理，是有關本件系爭股東常會議事錄，是否與身為員林
      客運公司總經理之被告甲○○所執行之業務具有密切關係
      ，亦即該股東常會議事錄是否為被告甲○○於執行總經理
      業務所應製作之文書，實不無疑義。又縱認該文書確為被
      告甲○○執行業務所應製作，惟如前所述，足認員林客運
      公司以往即有以拍手鼓掌表決之方式通過由原來之董監事
      續任及以被選舉人之持有股數及所受託代表股數計算得票
      數之慣例，且於上開股東常會進行選舉董監事程序時，聲
      請人、被告2 人及在場股東即均有由原來之董監事續任及
      以被選舉人之持有股數及所受託代表股數計算得票數之共
      識，否則聲請人豈會於股東拍手鼓掌通過由原來之董監事
      續任之決議後，尚未就得票數之計算方式商討前即宣佈同
      額當選並結束該次股東常會，再者，表決方式與得票數之
      計算係屬2 事，非謂僅有採投票方式表決，始得計算得票
      數，亦已如上述，被告甲○○顯係基於對員林客運公司以
      往慣例及該次股東常會決議之認識而於依被選舉人之持有
      股數及所受託代表股數之合計數再乘以應選出董監事人數
      之方式計算得票數後，在系爭股東常會議事錄上記載每位
      董、監事之得票數，然其並未記載「經股東投票表決」等
      字句，依上開刑法構成要件之說明，尚難認被告甲○○與
      丙○○有何明知為不實之事項及將該不實之事項登載於業
      務所製作之文書上之犯意聯絡及行為分擔。嗣被告2 人再
      持上開股東常會議事錄向經濟部申請變更董、監事之部分
      ，既被告2 人並無明知不實事項之情形，即與刑法第214
      條之使公務員登載不實罪之構成要件亦屬有間，故尚難以
      刑法第214 條之使公務員登載不實罪及第215 條之業務上
      登載不實罪相繩。因認被告2 人之犯罪嫌疑尚有未足，而
      依刑事訴訟法第252 條第10款為不起訴之處分。
（三）再聲請人即告訴人聲請再議意旨詳如附件3 之「刑事再議
      聲請狀」所載，聲請人指摘原處分不當而提起再議。
（四）惟臺灣高等法院臺中分院檢察署調查後認為：
    1.按刑法第215 條之業務上登載不實罪，係以從事業務之人
      ，明知為不實之事項，而登載於其業務上作成之文書，足
      以生損害於公眾或他人為構成要件。而刑法第214 條使公
      務員登載不實罪，亦以明知為不實之事項，而使公務員登
      載於職務上所掌之公文書，足以生損害於公眾或他人為成
      立要件。故該2 罪均以行為人有明知為不實之事項為要件
      ，如行為人並無明知為不實之情形，則均不能以該2 罪相
      繩。而所謂明知為不實之事項，係指行為人基於直接故意
      知悉該事項不實而言，若為間接故意或過失，則均不與焉
      。有刑法第215 條、第214 條法條及最高法院46年度台上
      字第377 號判例可資參照。
    2.前開股東常會係由聲請人主持，有股東提議由原來之董、
      監事續任，經聲請人將原任之董、監事逐一唱名後，股東
      則以鼓掌表決方式通過。而該股東常會議事錄並未記載「
      經股東投票表決」之文字，而當選人之當選權數，係以當
      選人自己持有之股數加上所受託代表之股數後，再乘以應
      選出之董、監事人數計算而得等情，業經原檢察官調查明
      確。是該次董、監事之選舉採鼓掌表決方式，而該議事錄
      僅記載：「依規進行選舉事項」，並未記載：「經股東投
      票表決」，且當選人之名單並未記載錯誤，當選人當選權
      數之計算亦有根據，被告2 人主觀上並無明知為不實之情
      形，依前開說明，均不成立前開2 罪。原檢察官因之認定
      被告2 人罪嫌不足，為不起訴處分，經核並無不合。
    3.至於聲請人指稱：員林公司並無以鼓掌表決之方式選舉及
      以前開方法計算當選權數之慣例，會議當時亦無該共識，
      而該計算當選權數之方法亦有瑕疵，前開議事錄確為被告
      楊存一業務上所作成之文書云云，均與被告2 人是否犯罪
      無必然關係。其指稱無非在否定該會議決議之效力，純屬
      民事糾紛，應循民事程序解決。綜上所述，聲請人再議之
      聲請無理由。
五、經本院調取前揭臺灣彰化地方法院檢察署95年度偵續字第13
    號案件及臺灣高等法院臺中分院檢察署95年度上聲議字第13
    12號案件全卷核閱之結果，認被告所涉偽造文書罪嫌不能證
    明之理由，原不起訴處分書及駁回再議處分書業已詳細論列
    說明，且依據卷內資料，並無其他積極證據可資證明被告有
    何明知為不實事項而為文書製作或使公務員登載之犯行，又
    檢察官為不起訴處分之理由，復無何違背經驗法則、論理法
    則或其他證據法則之情事，亦無聲請人所指摘不利於被告之
    事證未經檢察機關詳為調查或斟酌等據以交付審判之事由存
    在，從而，本件就被告涉嫌偽造文書部分聲請交付審判意旨
    仍執前詞，聲請人對於檢察官所為竊盜不起訴之處分加以指
    摘，求予審判，為無理由，應予駁回。另聲請人就刑法第21
    0 條偽造私文書罪嫌請求交付審判部分，因原告訴意旨並未
    提及該涉犯條文，檢察官亦未依該罪構成要件加以審酌而處
    分不起訴，是本院無從依交付審判制度審查檢察官所為不起
    訴處分是否正確，此部分聲請亦應駁回之。
據上論斷，應依刑事訴訟法第258條之3第2項前段，裁定如主文
。
中　　華　　民　　國　　96　　年　　1 　　月　　11　　日
　　　　  　　刑事第八庭  審判長法　官　李雅俐
                                法  官  唐中興
                                法  官  林秉暉
以上正本證明與原本無異。
本裁定不得抗告。
中　　華　　民　　國　　96　　年　　1 　　月　　11　　日
                                書記官  梁高賓
